臺灣新竹地方法院民事判決　　　　　　 92年度重訴字第140號
原　　　　　告　己○○
被　　　　　告　乙○○
　　　　　　　　丙○○
　　　　　　　　丁○○
　　　　　　　　戊○○
兼前列二人共同
法　定　代理人　甲○○
前列三人共同
訴　訟　代理人　林思銘律師
　　　　　　　　劉雅萍律師
上列當事人間拆屋還地事件，本院於民國94年3月3日辯論終結
，判決如下：
    主  文
被告應將新竹科學園區管理局（89）竹工（竹）用字第050
號使用執照交付原告。
原告其餘之訴駁回。
訴訟費用由原告負擔十分之九，被告連帶負擔十分之一。
    事實及理由
一、程序部分：
（一）本件被告乙○○、丙○○經合法通知，未於言詞辯論期日
      到場，核無民事訴訟法第三百八十六條所列各款情形，爰
      依原告之聲請，由其一造辯論而為判決。
（二）按訴狀送達後，原告不得將原訴變更或追加他訴。但擴張
      或減縮應受判決事項之聲明及該訴訟標的對於數人必須合
      一確定時，追加其原非當事人之人為當事人者，不在此限
      ，民事訴訟法第255條第1項第3款、第5款定有明文。查被
      告戊○○亦為徐鴻鏡之繼承人，有
      應與其他被繼承人一同被訴，原告追加戊○○為本件被告
      ；及請求被告等應給付3,406,280元，並自起訴狀繕本送
      達之翌日計算之法定利息及自起訴狀繕本送達之翌日起按
      月連帶給付原告115,400元至返還土地之日止，擴張為被
      告應連帶給付原告5,408,4480元及自起訴狀繕本送達翌日
      起至清償日止，按年息百分之五計算之利息，被告應自93
      年10月21日起起至返還第一項土地之日止，按月連帶給付
      原告121,283元，均與上開規定相符，應予准許。
二、原告起訴主張：
甲、先位之訴部分
（一）原告於民國88年10月1日將坐落新竹市○○段第261、262
      、263地號土地，面積計427.45平方公尺，即129.30坪出
      租予被告等人之被繼承人徐鴻鏡以原告為起造人，建築雙
      併之3樓建物一棟，建築執照字號為（89）科工（竹）建
      字第023號，使用執照號碼則為（89）竹工（竹）用字第
      050號（以下簡稱系爭建物）。依據原告與徐鴻鏡之租賃
      契約約定，第1年租金每坪600元，第2年每坪750元，第3
      年每坪850元，第4年起每坪每年調漲百分之五，逐年調整
      計算之。承租人應於每年到期前1個月以票據開出次年日
      期之租金。依據兩造之租賃契約書第三條，第1年租金每
      月為77,580 元，第2年租金每月為96,975元，第三年租金
      每月為109,905元，第四年租金每月為115,465元，第五年
      租金每月為121,283元，第六年租金每月為127,301元，第
      七年租金每月為133,696元，第八年租金每月為140,420元
      。
（二）系爭建物，依原告與承租人徐鴻鏡約定，由原告具名起造
      ，由訴外人徐鴻鏡出資建造，系爭建物之所有權均歸原告
      所有，訴外人徐鴻鏡並有義務登記為原告所有。依據租賃
      契約書第10條約定，系爭建物所生之稅捐其房屋稅及營業
      稅等，承租人徐鴻鏡營業行為所生之一切稅捐或費用，由
      訴外人徐鴻鏡負責繳納之。再據契約書第12條承租人於租
      賃期滿租賃關係終止七日內需遷出，所有任何傢俬雜物等
      應將地上物連同承租使用未建屋之土地騰空歸還，不得向
      原告請求任何遷移費或其他任何等名目費用，若有留置不
      搬者應視作廢物論，任憑原告處理，需負責清理屋內外之
      雜物至清潔或負違反約定使用土地或拖欠租金兩個月以上
      ，經原告催告限期繳納仍不支付時，不待期屆滿，原告得
      終止租約。
（三）承租人徐鴻鏡應向原告繳納之89年10月份起之租金，承租
      人徐鴻鏡（90年12月10日死亡）及其繼承人即被告，並未
      依債務本旨給付，迄至92年5月份止，共計積欠原告
      3,406,280元，屢次催促承租人徐鴻鏡及承租人徐鴻鏡之
      繼承人被告等人，皆未依債務本旨給付，原告對被告等人
      聲請核發支付命令請求給付租金，被告等人亦聲明異議，
      甚至違法將不符債務本旨給付之租金提存法院。原告不得
      已，乃以本訴狀繕本之送達為終止上開租賃契約之意思表
      示。原告與被告甲○○於93年2月至93年4月洽商和解事宜
      時，確認徐鴻鏡或其繼承人並未使用系爭土地上之建物，
      該建物係交給被告吉亞餐廳有限公司使用，徐鴻鏡及其繼
      承人已然違反上開地上物在租賃期間只供承租人在法令許
      可範圍內使用之約定。依據租賃契約書第16條約定「承租
      人承造建建築時必須保營造綜合保險，建物完成時必須保
      火災保險及公共意外責任險以上所有保險費用及自負額全
      由承租人負擔之，承租人於完工證明領到使用執照時，須
      提出火災保險及公共意外責任險之保險證明予原告，本件
      租約始生效力」。但徐鴻鏡及被告乙○○、丙○○、丁○○、戊○○、甲○○迄今尚未對原告提出該地上物有投保
      上開二保險之保險證明文件，依約本件租約關係尚未生效
　　　。租賃契約書第20條約定本租約應至法院公證處簽字公證
      後始生效。但徐鴻鏡或被告乙○○、丙○○、丁○○、戊○○、甲○○等迄今仍不肯協同原告至法院公證處辦理租
      賃契約之公證事宜，依約系爭租賃契約尚未生效，亦至為
      顯明。按所有人對於無權占有或侵奪其所有物者，得請求
      返還之，民法第767條前段參照；又無法律上之原因而受
      利益，致他人受損害者，應返還其利益，因故意不法侵害
      他人之權利者，負損害賠償責任，民法第179條第1項、第
      184條第1項前段。又按被告無正當權源占有原告廠房建物
      ，依社會通常之觀念，將可獲得相當租金之利益，最高法
      院61年台上字第1695號判例意旨參照。又按繼承人自繼承
      開始時，除本法另有規定外，承受被繼承人財產上之一切
      權利、義務繼承人對於被繼承人之債務，負連帶責任民法
      第1148條、1153條第1項參照。承租人徐鴻鏡於90年12月
      間已過逝，被告等為徐鴻鏡之繼承人，自需承受被繼承人
      徐鴻鏡之權利及義務，原告自得請求被告等就徐鴻鏡之債
      務負連帶責任。原告既與被告等終止系爭土地之租約，被
      告等對系爭土地即無任何正當占用土地之權源，原告自得
      依民法第767條所有物返還請求權，請求被告等拆屋還地
      ，給付89年10份起至92年5月份之租金共計3,406,280元及
      依民法第179條、第184條規定請求被告等連帶給付原告自
      本訴狀繕本送達翌日起至被告等返還土地之日止，按月給
      付115,400元之相當於租金之利得。
（五）並為聲明：
      1.拆屋還地之先位聲明：被告應將坐落新竹市○○段第
        261 、262、263號土地上如附圖所示標示甲部分427.45
        平方公尺、乙部分282.89平方公尺、標示丙部分228.86
        平方公尺（即門牌號碼為新竹市○○里○鄰○○○街20
        號之1至3樓之建物拆除後，連帶將前揭房屋坐落之基地
        （面積427.45平方公尺返還予原告或將上開建物交付原
        告。如前開聲明無理由，則備位聲明：被告應將科學工
        業園區管理局科工（竹）用字第050號使用執照交付原
        告。
      2.被告應連帶給付原告5,408,4480元及自起訴狀繕本送達
        翌日起至清償日止，按年息百分之五計算之利息。
      3.被告應自93年10月21日起起至返還第一項土地之日止，
        按月連帶給付原告121,283元
      4.原告第1、2項聲明請准以提供現金或等值之金融機構可
        轉讓定期存單為　擔保宣告假執行。
三、被告之抗辯：
    按債權人對於已提出之給付，拒絕受領者，自提出時起，負
    遲延責任；又債權人受領遲延，清償人得將其給付物，為債
    權人提存之，民法第234條及第326條分別定有明文；又所得
    稅法第14條第5類規定，租賃所得稅款扣繳義務人為承租人
    ，故財產權利之承租人應於給付租金時，按當年適用之扣繳
    率扣繳所得稅款。經查，系爭租賃契約第10條後段固約定，
    租賃期間由地上物所生之稅捐其房屋稅及營業稅等乙方營業
    行為所生之一切稅捐或費用亦由乙方負責繳納之，惟按該條
    並未約定租賃所得稅由乙方（即承租人）負責繳納，是原承
    租人徐鴻鏡與原告簽訂系爭租賃契約後，於每月繳納租金時
    ，均依上開所得稅法之規定先自租金中扣除租賃所得稅款，
    準此，訴外人徐鴻鏡每月所給付之租金均合債務本旨，詎原
    告卻起對訴外人徐鴻鏡提出之租金，拒絕受領。訴外人徐鴻
    鏡迫於無奈始將89年10月起至90年9月應給付予原告之租金
    提存於法院，另被告甲○○亦在91年11月21日向原告提出12
    張支票，作為給付91年10月至92年9月之租金，是訴外人徐
    鴻鏡實無違反系爭租賃契約之約定，拖延給付租金兩個月以
    上，原告片面終止租賃契約，顯無理由，從而，系爭租賃契
    約既仍合法有效存在，被告占有系爭租賃土地上之建物，即
    非無權占有，是原告請求被告拆屋還地，洵無足採。
四、兩造不爭執之點：
（一）被告等人為徐鴻鏡之繼承人，被繼承人徐鴻鏡於90年12月
      間死亡，被告應承受被繼承人徐鴻鏡之權利及義務，被告
      等就徐鴻鏡之債務負連帶責任。
（二）原告與被告等之繼承人徐鴻鏡於88年9月23日訂立如卷附
      原證二之租賃契約。
五、法院之判斷：
（一）兩造爭執之要點：
      1.系爭建物之所有權人為何人？原告是否可請求拆屋還地
        ？或交付房屋？或交付建築執照？
      2.系爭租約第10條後段及第13條約定，是否為原告可不負
        擔租金所得稅之依據？
      3.被告預扣租金所得後繳納租金是否未依債之本旨給付租
        金或一部務不履行？
      4.原告可否拒絕收受非承租人名義之支票？
      5.租金提存是否違法？可否認為已履行給付之義務？
      6.原告是否已合法終止租約？
      7.如果已經終止是否可以請求相當於租金之不當得利？
      8.兩造租約第16條及第20條之約定是停止條件還是解除條
        件？
（二）原告是否可請求被告拆除系爭建築物？
      按自己建築之房屋，與依法律行為而取得者有別，縱使不
      經登記，亦不在民法第758條所謂非經登記不生效力之列
      ，最高法院41年台上字第1039號著有判例可參。查依據附
      件所示之租賃契約第十條規定，系爭房屋係由被告出名為
      系爭房屋之起造人，並由承租人徐鴻鏡負責興建，即承租
      人徐鏡鴻係為原告所興建，應與原告自己興建房屋相同，
      一般僅利用起造人名義為建築，但並無意思使起造人取得
      建物所有權之情形不同。依據上開判例，系爭房屋雖未經
      登記，但原告已原始取得系爭房屋之所有權。系爭房屋既
      為原告所有，被告等人並無處分權，原告以其為系爭房屋
      基地之所有人，起訴請求被告拆除系爭房屋，顯非有理（
      至於是否應遷讓房屋，詳後述）。
（三）原告是否可請求被告交付科學工業園區管理局（89）竹工
      （竹）用字第050號使用執照？
      按因繼承、強制執行、公用徵收或法院之判決，於登記前
      已取得不動產物權者，非經登記，不得處分其物權，民法
      第759條定有明文。再按申請建物所有權第一次登記，應
      提出使用執照或依法得免發使用執照之證件及建物測量成
      果圖，土地登記規則第79條定有明文。系爭房屋既為原告
      原始取得所有權，原告為能達到物權公示之效果及合法處
      分物權，自必須為建物之第一次所有權登記。而為建物第
      一次所有權登記，依據土地登記規則第79條之規定，原告
      必須持有使用執照等物始能為第一次所有權登記，因此，
      原告依據租賃契約之約定，請求被告交付系爭建物之使用
      執照，即科學工業園區管理局（89）竹工（竹）用字第
      050 號使用執照，為有理由，應予准許。
（四）系爭租賃契約是否因未完成租賃條款第16條及第20條之規
      定而不生效力？
      原告與徐鏡鴻之租賃契約於88年9月23日簽定，有附件之
      租賃契約書在卷可參，簽定後徐鏡鴻即在其上興建系爭房
      屋，完工後並於89年5月2日領得使用執照，有科學工業園
      區管理局（89）竹工（竹）用字第050號使用執照，附卷
      可考。而原告亦自承本件租賃契約之租金之收取，自89年
      10月起，始因租賃所得稅預扣之問題發生爭執，原告認為
      被告給付之金額過少而不符合債之本旨拒收被告提出之給
      付，但先前之租金均已收受無訛。雖依據系爭租賃契約之
      第16條及第20條雖規定「.... 本合約才生效」、「
      ...... 並公証後生效」。關於保險部分，雖已投保，但
      本件租賃契約至今並未公證，為兩造所不爭執。惟依上所
      述，兩造在第16條、第20條規定之事由完成前，均已按租
      賃契約履行義務享受權利，如解釋租賃契約在第16條及第
      20 條規定之事由完成前，租賃契約尚未生效，則兩造又
      何以能依據契約享有使用租賃物及租金之權利。因此，兩
      造租賃契約書雖有文字記載以特定條件，為租賃契約之生
      效要件，但該部分之記載，與訂約後租賃契約實際履行之
      情形不符，應認兩造已默示同意使特定條約失去其為契約
      生效要件之性質，而僅為一般契約約定。從而，原告依據
      租賃契約第16條、第20條規定主張系爭租賃契約尚未發生
      效力，並未可採。
（五）被告在系爭土地及建物上以吉亞餐廳有限公司之名義經營
      餐廳是否為違法轉租或使他人使用租賃物？
      按系爭戲院之承租人即被上訴人，仍為該戲院之負責人，
      承租戲院之合夥人雖有一部分變更，然與將租賃物全部轉
      租他人之情形有別，從而上訴人以被上訴人違約轉租為收
      回房屋之藉口，即非正當，最高法院47年度台上字第664
      號著有裁判可參。本件租賃契約之承租人徐鏡鴻承租原告
      之土地，並在其上為原告興建系爭建物，嗣於88年12月6
      日，與其妻（亦為本件租賃契約之連帶保證人）李佳瑩邀
      集訴外人何雨生、歐乃天及張小平集資成立吉亞餐廳有限
      公司（以下簡稱吉亞公司），並由李佳瑩當選為董事，為
      吉亞公司之負責人。故吉亞公司係承租人與連帶保證人為
      在租賃物上經營餐廳所設立之公司，且其經營者亦為承租
      人徐鏡鴻及其妻李佳瑩，有經濟部94年2月15日經授中字
      第09431685120號所附之設立登記事項卡可證。本件系爭
      租賃契約之承租人徐鏡鴻死亡後，吉亞公司仍繼續由其妻
      李佳瑩擔任負責人繼續經營。依據上開裁判意旨，承租人
      承租房屋、土地後，其上之經營型態應不限個人商號，合
      夥或或公司型態亦無不可，且縱然共同合夥經營之成員不
      同，亦不能認為係違法轉租，承租人成立之合夥或公司型
      態的商業主體使用租賃物，亦與使毫無相干之第三人使用
      租賃物不同，不構成使他人違法使用之情形。從而，原告
      主張被告等人使吉亞公司在其上使用租賃物，認有違法使
      他人使用之情形云云，應不可採。
（六）原告可否拒絕收受非承租人名義之支票，並認為承租人違
      反租約？
      依據系爭契約第3條之規定，承租人應開出1年份12期之支
      票做為租金之清償。被告因而開出吉亞公司之支票作為支
      付。由於上開條文約定並未載明所開出之支票必須以承租
      人為發票人，僅稱應開出12期支票據，且支票不過為支付
      工具，用以替代現金，以何人為發票人開具支票，並不影
      響原告之租金請求權或票款請求權，且第三人為發票人之
      支票，如更要求承租人背書，則對於原告租金請求權則更
      為有利，其即可追索發票人之付款責任及背書人之擔保責
      任。因此，原告主張被告或承租人徐鏡鴻提出之票據發票
      人為第三人非承租人，認承租人或承租人之繼承人違反契
      約云云，亦非有理。
（七）依據租賃契約，兩造是否約定出租人之租賃所得稅應由承
      租人負擔？
      1.按租金為個人之綜合所得應繳納綜合所得稅，所得稅法
        第14條第5類定有明文。又租金所得，應由扣繳義務人
        於給付時依規定之扣繳率或扣繳辦法，扣取稅款，並依
        第92條規定繳納。依據上開規定，除非承租人與出租人
        間另外做稅賦負擔之約定，否則系爭租賃契約之租金所
        得稅之繳納義務人為原告，扣繳義務人則為承租人。不
        論承租人是否在系爭建物上成立公司經營或以個人名義
        經營，原告在取得租金給付前，扣繳義務人均需依據規
        定之扣繳率或扣繳辦法扣取稅款。因此，原告主張徐鴻
        鏡是個人，非屬營利事業單位，無法把租金支出，當作
        費用報銷云云，顯與所得稅法規定給付租金之人即有扣
        繳義務不符，不能採信。
      2.系爭租賃契約第10條約定租賃物所生之稅捐房屋稅等及
        營業行為發生之營業稅、費用等均由承租人負責繳納。
        其中並未言及承租人必須負擔原為原告所需負擔之租金
        所得稅。又系爭契約第13條規定，「租金憑單告繳由乙
        方負責向稅捐機關繳納之」，該條條文之語意並不清楚
        ，原告主張該條文即為其與承租人徐鏡鴻約定由承租人
        徐鏡鴻負擔原由原告應負擔之租金所得稅，自應證明該
        條約定之真意即為其所主張之內容。經查，租金所得稅
        之申報係出租人在次年時申報綜合所得稅時，與其他所
        得一併計算出應繳納之綜合所得稅，扣除依法已扣繳之
        稅額，應繳納之稅額高於所扣繳之稅額則必須補繳，如
        低於則為退稅。故租金所得稅根本不可能由承租人憑單
        向稅捐機關繳納。原告主張系爭契約第13條之規定，係
        指租金所得部分，當年度之租金，原告於次年度申報之
        ，徐鴻鏡若須要原告申報租金所得之資料，原告再將憑
        據交給徐鴻鏡，若徐鴻鏡自己要向稅捐單位報繳租金之
        支出，則須要繳納之款項，由徐鴻鏡負責之云云。然原
        告申報租金所得之資料，與徐鏡鴻根本無關，並不需要
        交付徐鏡鴻，交付徐競鴻其亦無法「憑單告繳」稅捐機
        關。而依據上開所述，不論徐鏡鴻是否需要報繳租金支
        出，徐鏡鴻均為租金所得稅之扣繳義務人。原告上開辯
        稱，顯然與法不符，亦無法合理解釋租賃契約第13條即
        為承租人應自行負擔應扣繳租金所得稅，而不得自原告
        之租金內扣繳之約定。又縱然吉亞公司或徐鏡鴻不預為
        租金所得稅之扣繳，原告仍須在隔年申報租金所得，合
        併於綜合所得稅內繳納租金所得稅，否則即為逃漏稅之
        行為，承租人依法預扣租金所得稅，與原告自行申報所
        得稅，對於原告並無更加不利。且如果規定租金所得稅
        應由承租人負擔，契約應載明，出租人之租金所得稅所
        應預扣之稅額應由承租人支出，且預扣之租金所得稅，
        扣抵出租人之綜合所得稅後如有剩餘歸屬出租人所有，
        而不是使用「租金由乙方憑單告繳稅捐機關」之文字，
        該文意之解釋比較接近於房屋稅等，由稅捐機關核發繳
        納通知書之稅捐，由繳納義務人憑通知書向稅捐機關繳
        納稅款之租稅類型之繳款約定，與租金所得稅之繳款方
        式較不吻合。從而，自系爭租賃契約第13條之約定，並
        無法為有利於原告之認定。原告主張原承租人或被告等
        自租金預扣租金所得稅後給付租金為不符合債之本旨，
        並無理由。而被告已將歷年未收之租金提存本院，有本
        院89年度存字第1474號、91年度存字第1420號、92年度
        存字第1183號清償提存事件卷宗在卷可考。從而，原告
        主張被告違反租約未依據債之本指給付租金，而終止租
        約，並請求未給付之租約及返還租賃物、返還租賃物前
        之不當得利之請求，均難謂有理，不能准許。
六、綜上所陳，原告依據附件之租賃契約請求被告將科學工業園
    區管理局（89）竹工（竹）用字第050號使用執照交付原告
    ，使其得就系爭房屋為第一次所有權登記，為有理由，應予
    准許，其餘之請求，均無理由，不能准許，應予以駁回。
七、訴訟費用負擔之依據：民事訴訟法第79條、第85條第2項。
中　　華　　民　　國　　94　　年　　3 　　月　　21　　日
                  民事第一庭    法　官　黃珮禎
以上正本係照原本作成。
如對本判決上訴，須於判決送達後20日內向本院提出上訴狀。
中　　華　　民　　國　　94　　年　　3 　　月　　21　　日
                                書記官　黎秀娟
